【裁判字號】    96,訴,1857
【裁判日期】    980123
【裁判案由】    商業會計法等
【裁判全文】
臺灣高雄地方法院刑事判決              96年度訴字第1857號
公  訴  人  臺灣高雄地方法院檢察署檢察官
被      告  戊○○
選任辯護人  鍾美馨律師
            葉錦郎律師
被      告  乙○○
選任辯護人  彭大勇律師
上列被告等因商業會計法等案件，經檢察官提起公訴（95年度偵
字第17623 、18249 號），嗣經本院改依簡式審判程序後，並經
檢察官聲請改依協商程序而為判決，本院判決如下：
    主  文
戊○○共同連續經辦會計人員，以明知為不實之事項，而填製會
計憑證及記入帳冊，處有期徒刑伍月，如易科罰金，以銀元參佰
元即新臺幣玖佰元折算壹日。減為有期徒刑貳月又拾伍日，如易
科罰金，以銀元參佰元即新臺幣玖佰元折算壹日。
乙○○犯稅捐稽徵法第四十七條第一款之逃漏稅捐罪，處有期徒
刑肆月，如易科罰金，以銀元參佰元即新臺幣玖佰元折算壹日，
減為有期徒刑貳月，如易科罰金，以銀元參佰元即新臺幣玖佰元
折算壹日。緩刑貳年。
    事實及理由
一、本件被告戊○○、乙○○所犯均為死刑、無期徒刑、最輕本
    刑為3 年以上有期徒刑以外之罪，其等於準備程序進行中，
    就被訴事實均為有罪之陳述，經受命法官告知簡式審判程序
    之旨，並聽取當事人之意見後，被告均同意適用簡式審判程
    序，本院亦認無不得或不宜改依簡式審判程序進行之處，爰
    依刑事訴訟法第273 條之1 第1 項、第284 條之1 規定，由
    本院合議庭裁定本件由受命法官獨任進行簡式審判程序，合
    先敘明。
二、本案犯罪事實引用起訴書所載（如附件），被告戊○○與丁
    ○○（另行審結）共同虛開之統一發票，業據公訴檢察官更
    正為如附表一、二所示；犯罪證據，除補充證人丙○○、甲
    ○○於本院審理時之結證、財政部營業稅自動補報補繳稅額
    繳款書（A1卷第86至87頁）、財政部高雄市國稅局小港稽徵
    所96年9 月4 日財高國稅港營業字第0960009776號函暨隨函
    檢附之統一發票（A1卷第174 至177 頁）、財政部高雄市國
    稅局小港稽徵所96年9 月7 日財高國稅港營業字第09600102
    27號函（A1卷第179 頁）、財政部高雄市國稅局前鎮稽徵所
    96年8 月31日財高國稅鎮營業字第0960011885號函（A1卷第
    180 頁）、財政部高雄市國稅局96年8 月10日財高國稅審三
    字第09 600557630號函暨隨函檢附之統一發票（A11 卷第33
    至39頁）、高雄市營業人銷售額與稅額申報書暨統一發票（
    A11 卷卷第111 至121 頁）、財政部高雄市國稅局97年8 月
    4 日財高國稅審三字第0970058404號函暨隨函檢附之統一發
    票（A1 1卷第123 至140 頁）外，餘均引用檢察官起訴書（
    如附件）之記載。
二、本案經檢察官與被告等於審判外達成協商之合意且被告等均
    已認罪，其合意內容為：被告等均願受科刑範圍如主文所載
    。
三、經查：上開協商合意並無刑事訴訟法第455 條之4 第1 項所
    列情形之一，檢察官聲請改依協商程序而為判決，本院爰不
    經言詞辯論，於協商合意範圍內為協商判決。
四、新舊法律之比較：
  (一)戊○○行為後，商業會計法第71條業於95年5 月24日修正施
    行，該條第1 款原規定「商業負責人、主辦及經辦會計人員
    或依法受託代他人處理會計事務之人員有左列情事之一者，
    處5 年以下有期徒刑、拘役或科或併科新臺幣15萬元以下罰
    金：一、以明知為不實之事項，而填製會計憑證或記入帳冊
    者」，修正後則將上開條文之刑度規定提高為「5 年以下有
    期徒刑、拘役或科或併科新臺幣60萬元以下罰金」，茲比較
    新舊法之結果，自應適用戊○○行為時之法律即95年5 月24
    日修正施行前之商業會計法第71條第1 款登載不實會計憑證
    罪規定。
  (二)又被告2 人行為後，刑法業於94年2 月2 日修正公布，95年
    7 月1 日起施行，按行為後法律有變更者，適用行為時之法
    律，但行為後之法律有利於行為人者，適用最有利於行為人
    之法律，修正後刑法第2 條第1 項定有明文。此條規定係規
    範行為後法律變更所生新舊法律比較適用之準據法，本身尚
    無新舊法比較之問題，於新法施行後，應一律適用新法第2
    條第1 項之規定，為「從舊從輕」之比較，先予敘明。再按
    本次法律變更，比較時應就罪刑有關之共犯、未遂犯、想像
    競合犯、牽連犯、連續犯、結合犯，以及累犯加重、自首減
    輕暨其他法定加減原因（如身分加減）與加減例等一切情形
    ，綜其全部罪刑之結果而為比較（最高法院95年度第8 次刑
    庭會議決議參照）。而按：
  1.修正前刑法第28條規定：「2 人以上共同實施犯罪之行為者
    ，皆為正犯」，修正後刑法第28條則規定：「二人以上共同
    實行犯罪之行為者，皆為正犯」。其中「實施」一語，涵蓋
    陰謀、預備、著手及實行之概念在內，其範圍較廣；而「實
    行」則著重於直接從事構成犯罪事實之行為，其範圍較狹，
    是修正後刑法共同正犯之範圍已有限縮。共同正犯之範圍既
    因此而有變動，自屬犯罪後法律有變更，而非僅屬純文字修
    正（最高法院96年度臺上字第934 號判決參照），本案戊○
    ○之犯罪行為，依新舊法，均成立共同正犯，適用新法並無
    較有利。
  2.刑法第33條第5 款修正為：「主刑之種類如下：五、罰金：
    新臺幣1000元以上，以百元計算之」；與修正前刑法第33條
    第5 款規定之罰金最低額銀元1 元相比較，新法將修正前商
    業會計法第71條第1 款及稅捐稽徵法第43條第1 項之罪所得
    科處之罰金最低額均由銀元1 元提高為新臺幣1000元，比較
    上述修正前、後之刑罰法律，應以被告2 人行為時之刑法第
    33條第5 款規定論處，對其較為有利。
  3.刑法第56條連續犯之規定業經刪除，於新法施行後，戊○○
    之數犯罪行為，應予分論併罰。此條刪除雖非犯罪構成要件
    之變更，然顯已影響行為人刑罰之法律效果，自屬法律有變
    更比較上述修正前、後之刑罰法律，應以戊○○行為時之刑
    法第56條規定論處，對其較為有利。
  4.關於牽連犯部分，修正前刑法第55條就具有牽連關係之牽連
    犯，係規定應從一重罪處斷；而修正後之刑法，既已刪除牽
    連犯之規定，則所犯各罪即應依數罪併罰之規定分論併罰。
    比較上述修正前、後之刑罰法律，應以戊○○行為時之刑法
    第55條規定論處，對被告較為有利。
  5.關於易科罰金之規定，被告2 人行為時之刑法第41條第1 項
    前段規定：「犯最重本刑為5 年以下有期徒刑以下之刑之罪
    ，而受6 個月以下有期徒刑或拘役之宣告，因身體、教育、
    職業、家庭之關係或其他正當事由，執行顯有困難者，得以
    1 元以上3 元以下折算一日，易科罰金。」，參酌被告2 人
    行為時之廢止前罰金罰鍰提高標準條例第2 條前段規定，就
    其原定數額提高為100 倍折算1 日，則本件被告2 人行為時
    之易科罰金折算標準，應以銀元100 元至300 元折算一日，
    經折算為新臺幣後，應以新臺幣300 元至900 元折算為1 日
    。而95年7 月1 日修正公布施行之刑法第41條第1 項前段則
    規定：「犯最重本刑為5 年以下有期徒刑以下之刑之罪，而
    受6 個月以下有期徒刑或拘役之宣告者，得以新臺幣1000元
    、2000元或3000元折算一日，易科罰金。」。比較新、舊法
    結果，以舊法之規定，較有利於被告2人。
  6.綜上，本案以適用被告2 人行為時之相關刑罰法律論處，對
    被告較為有利。
五、應適用之法條：刑事訴訟法第455 條之4 第2 項、第455 條
    之8 、第454 條，95年5 月24日修正施行前商業會計法第71
    條第1 款，稅捐稽徵法第43條第1 項、第41條、第47條第1
    款，刑法第2 條第1 項前段、第11條前段、第74條第1 項第
    1 款，廢止前刑法第56條、修正前刑法第28條、第55條、第
    41條第1 項前段，廢止前罰金罰鍰提高標準條例第2 條，中
    華民國96年罪犯減刑條例第2 條第1 項第3 款、第7 條，判
    決如主文。
六、本判決除有刑事訴訟法第455條之4第1項第1款、第2款、第
    4款、第6款、第7款所定情形之1，或違反同條第2項規定者
    外，不得上訴。
七、如不服本件判決，得自收受判決送達之日起10日內，向本院
    提出上訴書狀，並應敘述具體理由；如未敘述上訴理由者，
    應於上訴期間屆滿後20日內向本院補提理由書（均須按他造
    當事人之人數附繕本）「切勿逕送上級法院」。
中    華    民    國    98    年    1     月    23    日
                  刑事第一庭          法  官  王淑惠
以上正本證明與原本無異。
如不服本判決應於收受送達後10日內向本院提出上訴書狀，並應
敘述具體理由；如未敘述上訴理由者，應於上訴期間屆滿後20日
內向本院補提理由書（均須按他造當事人之人數附繕本）「切勿
逕送上級法院」。
中    華    民    國    98    年    1     月    23    日
                                      書記官  黃旭淑
附錄法條
95年5 月24日修正施行前商業會計法第71條
商業負責人、主辦及經辦會計人員或依法受託代他人處理會計事
務之人員有左列情事之一者，處五年以下有期徒刑、拘役或科或
併科新台幣十五萬元以下罰金：
一、以明知為不實之事項，而填製會計憑證或記入帳冊者。
二、故意使應保存之會計憑證、帳簿報表滅失毀損者。
三、意圖不法之利益而偽造、變造會計憑證、帳簿報表內容或撕
    毀其頁數者。
四、故意遺漏會計事項不為記錄，致使財務報表發生不實之結果
    者。
五、其他利用不正當方法，致使會計事項或財務報表發生不實之
    結果者。
稅捐稽徵法第43條
教唆或幫助犯第41條或第42條之罪者，處3 年以下有期徒刑、拘
役或科新台幣6 萬元以下罰金。
稅務人員、執行業務之律師、會計師或其他合法代理人犯前項之
罪者，加重其刑至二分之一。
稅務稽徵人員違反第33條規定者，除觸犯刑法者移送法辦外，處
1 萬元以上5 萬元以下罰鍰。
稅捐稽徵法第41條
納稅義務人以詐術或其他不正當方法逃漏稅捐者，處5 年以下有
期徒刑、拘役或科或併科新台幣6 萬元以下罰金。
稅捐稽徵法第47條
本法關於納稅義務人、扣繳義務人及代徵人應處徒刑之規定，於
左列之人適用之：
一、公司法規定之公司負責人。
二、民法或其他法律規定對外代表法人之董事或理事。
三、商業登記法規定之商業負責人。
四、其他非法人團體之代表人或管理人。
附表一（亞太隆剛股份有限公司）
      ┌──┬───────┬─────┬────────┬─────┐
      │編號│統一發票號碼  │發票日期  │發票金額（元）  │稅額（元）│
      ├──┼───────┼─────┼────────┼─────┤
      │ 1  │HF00000000    │90.8.21   │0000000         │95229     │
      ├──┼───────┼─────┼────────┼─────┤
      │ 2  │HF00000000    │90.8.22   │998500          │49925     │
      ├──┼───────┼─────┼────────┼─────┤
      │ 3  │HF00000000    │90.8.22   │150162          │7508      │
      ├──┼───────┼─────┼────────┼─────┤
      │ 4  │FJ00000000    │90.4.30   │0000000         │300000    │
      ├──┼───────┼─────┼────────┼─────┤
      │ 5  │GG00000000    │90.5.7    │0000000         │199800    │
      ├──┼───────┼─────┼────────┼─────┤
      │ 6  │JD00000000    │90.9.28   │117990          │5900      │
      ├──┼───────┼─────┼────────┼─────┤
      │ 7  │JD00000000    │90.10.23  │95000           │4750      │
      ├──┼───────┼─────┼────────┼─────┤
      │ 8  │JD00000000    │90.10.26  │26000           │1300      │
      ├──┼───────┼─────┼────────┼─────┤
      │ 9  │HF00000000    │90.8.23   │10000           │500       │
      └──┴───────┴─────┴────────┴─────┘
附表二（隆成發鋼鐵廠股份有限公司）
      ┌──┬───────┬─────┬────────┬─────┐
      │編號│統一發票號碼  │發票日期  │發票金額（元）  │稅額（元）│
      ├──┼───────┼─────┼────────┼─────┤
      │ 1  │GG00000000    │90.5.17   │0000000         │105150    │
      ├──┼───────┼─────┼────────┼─────┤
      │ 2  │GG00000000    │90.5.18   │0000000         │149000    │
      ├──┼───────┼─────┼────────┼─────┤
      │ 3  │GG00000000    │90.5.24   │0000000         │150400    │
      ├──┼───────┼─────┼────────┼─────┤
      │ 4  │GG00000000    │90.5.24   │0000000         │94500     │
      ├──┼───────┼─────┼────────┼─────┤
      │ 5  │JD00000000    │90.10.9   │0000000         │125550    │
      ├──┼───────┼─────┼────────┼─────┤
      │ 6  │JD00000000    │90.10.9   │0000000         │55710     │
      ├──┼───────┼─────┼────────┼─────┤
      │ 7  │JD00000000    │90.10.9   │0000000         │51900     │
      ├──┼───────┼─────┼────────┼─────┤
      │ 8  │JD00000000    │90.10.19  │0000000         │119070    │
      ├──┼───────┼─────┼────────┼─────┤
      │ 9  │JD00000000    │90.10.19  │0000000         │56650     │
      ├──┼───────┼─────┼────────┼─────┤
      │10  │JD00000000    │90.10.19  │0000000         │69450     │
      ├──┼───────┼─────┼────────┼─────┤
      │11  │KB00000000    │90.11.6   │0000000         │104400    │
      ├──┼───────┼─────┼────────┼─────┤
      │12  │KB00000000    │90.11.6   │0000000         │148500    │
      ├──┼───────┼─────┼────────┼─────┤
      │13  │KB00000000    │90.11.5   │0000000         │118538    │
      ├──┼───────┼─────┼────────┼─────┤
      │14  │KB00000000    │90.11.5   │0000000         │137495    │
      ├──┼───────┼─────┼────────┼─────┤
      │15  │KB00000000    │90.11.26  │12000           │600       │
      └──┴───────┴─────┴────────┴─────┘


司法院資訊處製作；財團法人民間司法改革基金會備份。
